臺灣高等法院臺南分院刑事判決　　　九十一年度上更(二)字第二四號　Ａ
　　　上　訴　人　臺灣臺南地方法院檢察署檢察官
　　　被　　　告　乙　○　○
　　　選任辯護人　蘇　正　信　律師
　　　被　　　告　甲　○　○
　　　選任辯護人　許　雅　芬　律師
右上訴人因被告違反貪污治罪條例案件，不服中華民國八十九年二月十一日臺灣臺南
地方法院八十八年度訴字第一０七六號第一審判決（起訴案號：臺灣臺南地方法院檢
察署八十八年度營偵字第一０四號），提起上訴，經判決後，由最高法院第二次發回
更審，本院判決如左：
      主      文
原判決關於乙○○行使公文書登載不實罪部分撤銷。
乙○○行使公務員明知為不實之事項，而登載於職務上所掌之公文書，足以生損害於
公眾及他人，處有期徒刑柒月。
其他上訴駁回。
      事      實
一、乙○○於民國（下同）七十五年至八十四年九月間，擔任臺灣省立新營醫院（現
    為行政院衛生署新營醫院，下稱新營醫院）院長，係依據法令從事公務之人員。
    其明知前臺灣省政府衛生處（下稱省衛生處），於八十三年十二月十二日，以八
    十三衛三字第一二○八四四號函，檢送「省市政府衛生處局所屬醫療人員獎勵金
    發放要點」（下稱獎勵金發放要點）第六點，暨服務獎勵金發給原則及評分核計
    標準表一份，要求新營醫院自八十四年度起，依該標準核發醫師獎勵金，且新營
    醫院祕書林祺福，於上開函文書擬「遵照辦理」後，轉呈院長乙○○核閱蓋章。
    詎乙○○不惟明知省衛生處上開函文規定，且知悉依上開「省立醫院服務獎勵金
    核計標準表」（下稱獎勵金標準表）規定，「學歷」考評原則基本點數，依學歷
    區分為：專科二點、學士三點、碩士四點、博士五點。新營醫院醫師中，並無博
    士學歷者，竟未依程序先由人事室、會計室依上開規定，先擬稿呈核，即逕向人
    事室課員鄭清輝索取獎勵金清冊空白書表，自行在新營醫院「八十四年度醫師人
    員服務獎勵金清冊」（下稱獎勵金清冊），將新營醫院所有醫生「學歷」點數，
    均填寫博士五點之不實點數，填載後並將之交由新營醫院人事室鄭清輝統計月點
    數及全年點數後，再送會計室計算獎勵金應發金額，以發放獎勵金。因新營醫院
    獎勵金提撥成數固定，發放結果，除院長乙○○、副院長丁○○外，其他新營醫
    院醫生，均因點數提高，而分得較高獎勵金，致正副院長服務獎勵金相對減少，
    足以生損害於丁○○暨新營醫院對獎勵金管理核發之正確性。
二、案經法務部調查局南部機動工作組（下稱南機組）移送臺灣臺南地方法院檢察署
    檢察官偵查起訴。
      理      由
壹、有罪部分
    【被告乙○○被訴偽填獎勵金清冊學歷點數部分】
  一訊據被告乙○○對其明知省衛生處前開函文、獎勵金發放要點規定及評分標準，
    亦知新營醫院並無醫師具博士學歷，仍於獎勵清冊，將新營醫院醫師「學歷」點
    數，均填寫為五點之博士學歷點數等情，均供承不諱（詳一０四號偵卷三五、三
    五頁背面、一０八頁背面，本院上訴卷四一頁背面）。核與證人即新營醫院人事
    室主任萇振華、祕書林祺福於調查站之證述相符（詳一０四號偵卷六六頁背面、
    六七頁面、七十頁背面至七一頁）；復有省衛生處八十三年十二月十二日八十三
    衛三字第一二０八四四號函、新營醫院獎勵金清冊、獎勵金標準表、新營醫院八
    十八年二月廿六日醫人字第八八０四八五號函所附八十四年度領取醫師服務獎勵
    金名冊在卷可憑（詳一０四號偵卷二八至三一、一二三、一二四頁）。被告乙○○此部分自白核與事實相符，足認屬實。惟被告乙○○矢口否認有偽造文書犯意
    ，辯稱：提高醫師學歷點數，是為了鼓勵醫師，事前也經副院長及全體醫師同意
    ，並無偽造文書故意云云。惟查：
  (一)按刑法第二百十三條所定，對公務員於所掌公文書上，故為不實登載之處罰，原
    係以保護公文書正確性為目的，祇須公務員明知為不實事項，而登載於職務上所
    掌之公文書，且其結果有生損害於公眾或他人危險時，其犯罪即已構成，初不因
    其登載時，有無生損害於公眾或他人之犯意，及實際上已否生損害而生影響（最
    高法院七十二年度台上字第二四三號判決參照）。
  (二)又新營醫院獎勵金清冊，主要由院長即被告乙○○負責考評，有獎勵金標準表備
    註1.在卷可按（詳一０四號偵卷二八頁），顯屬其職務上制作之公文書。故被告
    乙○○明知為不實事項，仍登載於其職務上制作之公文書，揆諸前揭說明，已足
    構成偽造文書犯行。
  (三)雖被告乙○○辯稱：提高點數有經全體醫師同意云云。然查，被告乙○○於本院
    更(一)審時，已自承無法證明所有醫師均有同意等語（詳本院更(一)卷一四二頁），
    是其所辯，已有疑義。再者依獎勵金標準表備註3.「學歷」、4.「資歷」考評原
    則，關於醫師「學歷」部分，僅得依獎勵金標準表所訂點數考評，被告乙○○就
    此並無任何裁量權可言，非屬可自行判斷考評之範圍，縱經全體醫師同意，亦無
    從解免其偽填醫師學歷點數之罪責。
  (四)至被告乙○○另辯稱：醫師服務獎勵金，係由醫院盈餘中，提撥固定成數核發，
    故不論醫師點數如何變動，並不影響其他職員獎勵金金額，亦不會增加新營醫院
    之支出，故對其他職員或新營醫院，均無損害可言。又提高全體醫師學歷點數結
    果，其他醫生服務獎勵金均因此增加，僅其與副院長丁○○減領而已，然上情確
    經副院長丁○○同意配合，應無損害丁○○云云。查：1.醫師服務獎勵金，係於
    新營醫院盈餘中，提撥固定成數核發，有獎勵金發放要點第三點、第六點在卷可
    稽（詳本院更(二)卷一六七頁），確與醫院職員獎勵金無涉，亦不致增加醫院支出
    。但被告乙○○於原審時，已自承填載不實基本點數，會使正、副院長受到影響
    （詳原審卷七九頁），而副院長丁○○於九十年六月十五日所立同意書亦載明：
    「所影響僅在於減少院長與副院長之服務獎勵金」、「本人亦減領部分金額」（
    詳本院更(一)卷一七三之一頁），則就丁○○部分，顯已足生損害。而丁○○於上
    開同意書中，並未表明係事前同意被告乙○○所為，再參諸被告乙○○於本院本
    次更(二)審時自承：丁○○補同意書前，並沒有詢問過他的意見等語（詳本院更(二)
    卷一一五頁），足證丁○○確非事前同意。故被告乙○○以丁○○事後出具之同
    意書，辯稱未損害丁○○云云，洵屬無據。2.又被告乙○○向該院人事室課員鄭
    清輝索取獎勵金清冊空白書表，自行在新營醫院「八十四年度醫師人員服務獎勵
    金清冊」，將新營醫院所有醫生「學歷」點數，均填寫博士五點之不實點數，填
    載後並將之交由新營醫院人事室鄭清輝統計月點數及全年點數後，再送會計室計
    算獎勵金應發金額，以發放獎勵金等情，已據案發當時擔任新營醫院人事室主任
    萇振華於調查站供明在卷（詳偵查卷七十至七一頁），並有被告乙○○偽造不實
    醫師獎勵金學歷點數之獎勵金清冊在卷可稽（詳偵卷三十至三十一頁），足見被
    告乙○○已就其偽填醫師學歷點數，提出行使。至公訴人認被告乙○○上開獎勵
    金清冊須向省衛生處核報一節，經查在八十四年時，「省市政府衛生處局所屬醫
    療人員獎勵金發放要點」第六點，並無規定獎勵清冊要呈報省衛生處，且查閱卷
    附「八十四年時獎勵金發放要點」全文（詳本院更(二)卷一六四至一六九頁），亦
    無規定是項獎勵金清冊發放要呈報省衛生處，此外經遍查卷內資料亦無任何獎勵
    金清冊，曾呈報省衛生處相關資料在卷可佐，自難認本件被告乙○○所偽填不實
    獎勵金清冊曾向省衛生處提出行使，併此敘明。
  (五)綜前所述，被告乙○○明知新營醫院醫師並無博士學歷，仍在獎勵金清冊上，將
    全體醫師學歷點數，偽填為五點之博士學歷點數，並憑以交付該院人事室及會計
    室製表核發獎勵金，足以生損害於丁○○及該院對獎勵金管理核發之正確性，事
    證明確，被告乙○○行使公文書登載不實犯行，堪以認定。
  二核被告乙○○所為，係犯刑法第二百十六條、第二百十三條行使公務員登載不實
    罪。又被告乙○○偽填學歷點數，雖法所不許，然其不實登載結果，僅其自己與
    副院長丁○○受有減領獎勵金之損害，且該損害事後亦經丁○○同意捨棄，足見
    其所生損害非鉅，非無可憫之處。如量以法定最低刑度有期徒刑一年，猶屬過重
    ，爰依刑法第五十九條規定，減輕其刑。
  三原審就被告乙○○被訴偽填學歷點數以圖利私人部分，為無罪諭知，固非無見。
    惟查：被告乙○○明知新營醫院醫師，並無博士學歷，仍將全體醫師學歷點數，
    偽填為博士學歷點數，自有偽造文書故意。原審認被告乙○○並無犯罪故意，自
    有未當。檢察官上訴意旨，就此指摘原判決不當，為有理由，自應由本院將原判
    決關於被告乙○○行使公文書登載不實罪部分，撤銷改判。爰審酌被告乙○○身
    為公務人員，本應依法行事，尤身為新營醫院首長，更應以身作則、覈實獎懲，
    縱不實登載結果，僅正、副院長因之減領服務獎勵金，然其所為既妨害公文書正
    確性，即不足為取。惟被告乙○○登載不實結果，所生損害尚微，事後復得丁○○同意捨棄減領部分，及其犯罪目的、犯罪後態度等一切情狀，量處如主文所示
    之刑，以資懲儆。
  四公訴意旨另以：【偽填獎勵金清冊致圖利其他醫師部分】
    乙○○明知依獎勵金標準表規定，「學歷」考評原則基本點數依學歷區分為：專
    科二點、學士三點、碩士四點、博士五點。且新營醫院醫師，學歷大部分為學士
    ，竟為圖得提高自己及其他學士醫師服務獎勵金利益，故意將學士醫師學歷點數
    ，偽填為五點，並憑以核報省衛生處，致乙○○及其他學士醫師溢領服務獎勵金
    。因認被告乙○○涉犯八十五年十月廿三日修正前貪污治罪條例第六條第四款對
    於主管事務圖利私人罪嫌云云。
  (一)按犯罪事實應依證據認定之，無證據不得推定其犯罪事實，刑事訴訟法第一百五
    十四條定有明文。又事實之認定，應憑證據，如未能發現相當證據，或證據不足
    以證明，自不能以推測或擬制之方法，為裁判基礎（最高法院四十年台上字第八
    六號判例參照）。至圖利罪，固不以圖利自己為限，要必有為自己或第三人圖取
    不法利益之犯意，始克當之，而有無此項犯意，又須依證據認定之，不得僅以公
    務員所為失當行為之結果，使人獲得不法之利益，據以推定該公務員自始即有圖
    利他人之犯意（最高法院五十七年度台上字第二五二六號判決參照）。
  (二)公訴人認被告乙○○涉犯八十五年十月廿三日修正前貪污治罪條例第六條第四款
    圖利私人罪嫌，係以證人萇振華、林祺福於調查局之供述，獎勵金清冊、獎勵金
    標準表、新營醫院八十八年二月廿六日醫人字第八八０四八五號函所附八十四年
    度領取醫師服務獎勵金名冊為主要論據。然訊之被告乙○○辯稱：伊為鼓勵醫師
    工作辛勞，所以將全體醫師學歷點數，均填寫博士學歷點數，結果雖使其他醫師
    增加服務獎勵金，惟正、副院長卻因此減領，尤以其自己減領最多。足見伊所為
    純出善意，並無圖利自己或他人意圖等語。
  (三)經查服務獎勵金，係醫院由每年度盈餘中，提撥固定成數核發。而獎勵金發放所
    憑依據，係將醫師各項考核點數總和，與全院醫師點數相加之總點數，計算出百
    分比後核撥，有獎勵金發放要點第六點及獎勵金標準在卷可稽（詳一０四號偵卷
    二八頁、本院更(二)卷一六七頁）。因此每位醫師點數均增加時，原始點數較高者
    ，即相對地會減領服務獎勵金，而原始點數較低者，即會多領服務獎勵金。是以
    ，正、副院長因分別有高達一一０點、八八點之營運績效點數，本應領取較高服
    務獎勵金，然因增加新營醫院其他醫師學歷點數結果，反均減領之，尤以被告乙○○減領數額最多，此經被告供承在卷，復有證人丁○○出具之同意書附卷可憑
    （詳原審卷七九頁、本院更(一)卷一七三之一頁），足認屬實。以此言之，被告乙○○非但未因此獲利，反受損最甚，公訴人認被告乙○○有圖利自己意圖，殊與
    事實不符。又提高全體醫師學歷點數結果，雖使其他醫師領取較多服務獎勵金，
    然公訴人就此部分，並未提出相當證據，證明被告乙○○有為他人圖取不法利益
    之犯意。且本件新營醫院醫師獎勵金係固定，由全體醫師共享該獎勵金，醫師間
    雖因學歷不同，而有不同獎金數額，然縱不提高學歷點數，全部獎金仍在新營醫
    院全體醫師間流動其數額，核與圖利罪構成要件，以原不應支出金額，因不法行
    為致為支出，迥然有別。又本院復查無其他積極證據，足認被告乙○○有右揭圖
    利犯行，揆諸前揭說明，實難僅憑被告乙○○失當之舉，而以推測或擬制之詞，
    遽論其自始有圖利他人犯意。
  (四)綜上所述，被告乙○○被訴偽填獎勵金清冊，固有不法，已論罪如前，然因而圖
    利私人罪嫌部分，則其犯罪尚屬不能證明。然此部分與前揭論罪部分，公訴人認
    有方法結果之裁判上一罪關係，爰不另為無罪諭知，附此敘明。
貳、無罪部分
    【被告乙○○、甲○○被訴採購麻醉機圖利罪嫌部分】
  一公訴意旨略以：乙○○係新營醫院院長，負責綜理全院業務（現職行政院衛生署
    嘉義醫院院長），係依據法令從事公務之人員。緣於八十年間，新營醫院由行政
    院衛生署，專款補助新台幣（下同）一百五十萬元，採購「多功能自動麻醉機」
    （下稱麻醉機）一台，麻醉機進口代理商香港實密股份有限公司台灣分公司（下
    稱實密公司），於得知上開消息後，即通知南部代理商冠菖股份有限公司（下稱
    冠菖公司）實際負責人林永豐（業經不起訴處分），林永豐利用其曾擔任省議員
    吳大清助理之關係，請吳大清助理陳啟南向台灣省政府查詢，得知預算已獲通過
    ，亟思爭取該筆生意，與該公司副總經理邱順勝（亦經不起訴處分）經共同商議
    後，遂前往新營醫院接洽院長乙○○，表明承作意願，乙○○與林永豐見面後，
    即指示負責該採購案承辦人甲○○與邱順勝聯繫，俟冠菖公司提出麻醉機規格型
    錄，再指派副院長丁○○負責審核。邱順勝與丁○○、甲○○及護理長陳碧鸞接
    洽後，即提供美商NHDRAGERY.、德商SlEMONS及SULLA808V等三種機型規格。丁○○進行審核時，基於醫療需要，主動要求增列「血壓監視器」及「心電圖」為附
    件，以供操作麻醉機搭配使用，並交待甲○○列入採購合約中。該採購案於陳報
    省衛生處後，在八十年三月廿六日委託前臺灣省物資局（下稱物資局）辦理招標
    ，後由冠菖公司得標。依據採購合約及規格規定，麻醉機交貨項目，除流量控制
    系統、麻醉蒸發器、PEEP裝置、二氧化碳吸收系統、氧氣監護系統、呼氣流量監
    護系統、中央警報系統及資料顯示九項配備外，尚有附件「血壓監視器」及「心
    電圖」各一部。惟冠菖公司於八十年六月廿一日交貨時，尚缺「血壓監視器」未
    交付，會同驗收之丁○○、陳碧鸞、甲○○、會計主任陳寶春、總務主任蘇寶雲
    （已歿），均未同意驗收，丁○○並裁示俟血壓監視器補送後，再行辦理驗收手
    續。詎冠菖公司因故仍未交付，乙○○基於監督職權，理應指示所屬依照合約辦
    理，卻基於圖利冠菖公司犯意，疾言厲色辱罵甲○○，並違法指示甲○○應立即
    辦理驗收手續，讓廠商領取款項。甲○○頃到任不久，懼於被告乙○○威勢，不
    敢違抗，明知未照規格驗收，將圖利冠菖公司，仍向丁○○、陳碧鸞、陳寶春及
    蘇清雲表示院長乙○○已同意驗收，使不知詳情之丁○○、陳碧鸞、陳寶春及蘇
    清雲簽章辦理驗收付款，致乙○○與甲○○共同對於監督之事務，圖利冠菖公司
    免除交付血壓監視器之債務。因認被告二人均涉犯八十五年十月廿三日修正前貪
    污治罪條例第六條第四款對於主管事務圖利他人罪嫌云云。
  二按犯罪事實應依證據認定之，無證據不得推定其犯罪事實；不能證明被告犯罪者
    ，應諭知無罪之判決；又被告之自白，不得作為有罪判決之唯一證據，仍應調查
    其他必要之證據，以察其是否與事實相符。刑事訴訟法第一百五十四條、第一百
    五十六條第二項，分別定有明文。
  三公訴人認被告乙○○、甲○○二人涉犯右揭圖利罪嫌，無非以：(一)被告甲○○就
    其與被告乙○○違法驗收採購器材犯行之供述；(二)證人丁○○、林永豐、陳碧鸞
    於調查中證述；(三)物資局八十年三月廿六日決標單、規格表及合約各一份、新營
    醫院購置「多功能自動麻醉機」驗收紀錄及驗收證明書各一份；(四)南機組八十六
    年九月十二日會勘紀錄、新營醫院現有血壓監視器分佈狀況表，為其主要論據。
  四訊之被告二人均堅決否認有右述圖利冠菖公司犯行，被告【甲○○】辯稱：其於
    八十七年九月十八日、同年九月廿三日，在南機組因調查人員疲勞訊問及威嚇收
    押下，所為不利於己及被告乙○○之供述，均非出於任意性。且其係本件採購案
    承辦人，依法不得參與驗收，僅係代為傳送公文，並無圖利冠菖公司犯行。當初
    新營醫院採購標的，僅麻醉機一台，至「血壓監視器」及「心電圖機」各一台，
    則係副院長丁○○要求廠商贈送之贈品，並非採購項目。況麻醉機及血壓監視器
    、心電圖機，均已於八十年六月廿一日，完成交貨驗收程序，惟丁○○要求使用
    單位應使用十人次後，才可付款，故延八十年九月，始完成驗收手續等語。被告
    【乙○○】則辯以：本件採購案，係由副院長丁○○全權負責，自選定機種、招
    標、至驗收，伊均未參與，亦未指示被告甲○○違法驗收等語。經查：
  五【被告甲○○於調查中二次自白，均不得採為證據】
    按被告之自白，須非出於強暴、脅迫、利誘、詐欺、違法羈押或其他不正之方法
    ，且與事實相符者，始得採為證據，刑事訴訟法第一百五十六條第一項定有明文
    。故遇有被告對於自白提出刑求抗辯時，應先於其他事實而為調查（最高法院八
    十年度台上字第二四五八號判決參照）。
  (一)查本件於八十六年九月廿三日，陪同被告甲○○前往南機組之律師丙○○，經本
    院更(二)審程序隔離訊問時供證：我在八十六年九月廿三日有陪同甲○○前往南機
    組，我係早上八點多抵達，迄下午四點多先行離開，沒有全程陪同甲○○製作筆
    錄。我記得當天甲○○沒有說過八十六年九月十八日筆錄完全實在。我要離去時
    ，八十六年九月廿三日調查筆錄，僅寫了一個問題而已，且我有在八十六年九月
    廿三日調查筆錄首頁日期及地點的地方簽名，但現在卷內八十六年九月廿三日調
    查站筆錄中，卻看不到我的簽名等語（詳本院更(二)卷一０五、一０六頁），核與
    被告於本院更(二)審程序時所述情節相符（詳本院更(二)卷一０六、一０七頁）。且
    律師丙○○於本院上訴審時亦證稱：甲○○於八十六年九月廿三日調查站筆錄，
    一直在否認其前於八十六年九月十八日所製作筆錄內容，但調查員一直要甲○○
    承認八十六年九月十八日該次筆錄內容等語（詳本院上訴字卷六一頁背面、六二
頁）。則由證人丙○○律師上開供述，與被告甲○○八十六年九月廿三日調查筆
    錄內容相互核對（詳一０四偵卷四七至四九頁背面），確使人懷疑被告甲○○於
    八十六年九月十八日調查站自白之真實性。
  (二)再經本院核閱被告甲○○八十六年九月廿三日調查站筆錄，該次筆錄記載甲○○
    委請律師丙○○到場，惟遍閱八十六年九月廿三日該次筆錄，並無證人丙○○律
    師簽名，筆錄日期及地點欄位旁，亦未見證人丙○○署名（詳偵查卷四七至四九
    頁）。由此可見，本件卷附被告甲○○八十六年九月廿三日調查站筆錄，顯非律
    師丙○○在場時製作之原始筆錄。則南機組提出上開筆錄，即有重大瑕疵，其真
    實性自無從確保無虞。況衡諸證人丙○○律師所述：其先行離開時，被告甲○○
    業經調查人員訊問約八小時之久，惟筆錄上竟僅記載一個問題等語觀之，倘非以
    疲勞訊問之不正方式為之，何以至此？再由被告甲○○除在八十六年九月十八日
    、八十六年九月廿三日二次調查中，供承違法驗收之情外，其後被告甲○○於偵
    查及歷次審理時，均俱予否認以觀，足認被告甲○○辯稱：其八十六年九月十八
    日第一次在南機組做筆錄時，調查員叫我承認是院長施壓的，否則要將我收押，
    所以八十六年九月廿三日第二次，我才請丙○○律師陪同前去等語，應屬可信。
    本院參諸上情，認被告甲○○辯稱自白係出於不正方法等語，足可採信。
  (三)綜上，被告甲○○於南機組八十六年九月十八日、八十六年九月廿三日二次調查
    站筆錄自白違法驗收犯行，既均係出於不正取供而得，揆諸前揭法條，自不得採
    為認定被告甲○○犯罪事實之證據。
  (四)雖本次更(二)審程序最高法院發回意旨，就證人丙○○律師於本院上訴審時，經訊
    以：八十六年九月廿三日筆錄內容，與甲○○當時所述是否一致？並提示交閱該
    份筆錄。證人丙○○律師則答稱：「筆錄上所記載八十六年九月十八日第一次筆
    錄所講的內容完全實在」等語（詳本院上訴卷六二頁），憑以指摘本院前審就此
    未加審酌，因認甲○○八十六年九月廿三日調查站筆錄內容，與被告甲○○其前
    供述不符，與卷證資料尚有未合云云。惟查：
  1.經核閱本院上訴審筆錄內容，證人丙○○除為「筆錄上所記載八十六年九月十八
    日第一次筆錄所講的內容完全實在」之供述外，其後並接續載明：「但在印象中
    ，甲○○一直在否認前次八十六年九月十八日筆錄所講的內容」等語（詳本院上
    訴卷六二頁），則最高法院僅擷取證人丙○○律師片斷供述，即認原判決認事採
    證有誤，尚有誤會。
  2.再參諸證人丙○○律師於本院上訴審同次庭期，經法官詢以：八十六年九月廿三
    日是否有誘導訊問之情時，其供證：甲○○八十六年九月廿三日筆錄，一直在否
    認八十六年九月十八日的筆錄內容，但調查員一直要甲○○承認等語（詳本院上
    訴卷六一頁背面、六二頁）。且證人丙○○律師於本院上訴審時，亦再次證稱：
    八十六年九月廿三日，我陪同甲○○到場接受訊問，我印象中甲○○一直在否認
    八十六年九月十八日筆錄所為陳述（詳本院卷一０五頁）。足見證人丙○○律師
    係證述：「甲○○否認八十六年九月十八日筆錄內容之真實性」，且其前後證詞
    一致，益徵所言屬實。
  3.再將證人丙○○律師於本院上訴審所述，完整詳觀，其證言重點，係在證述：八
    十六年九月廿三日筆錄上雖記載，「甲○○八十六年九月十八日第一次筆錄所講
    的內容完全實在」。但在印象中，甲○○一直在否認八十六年九月十八日筆錄所
    講的內容（詳本院上訴卷六二頁）。是最高法院摘指本院前審認定事實未當，應
    屬誤會，先予敘明。
六、【本件心電圖及血壓監視器，雖係贈品，然亦屬採購契約內容之一部】
  (一)按解釋意思表示，應探求當事人之真意，不得拘泥於所用之辭句，民法第九十八
    條定有明文。又解釋當事人所立書據之真意，以當時之事實其他一切證據資料為
    其判斷標準，不能拘泥字面或截取書據中一二語，任意推解致失真意（最高法院
    十九年上字第二八號判例參照）。
  (二)查新營醫院於八十年間，委託物資局採購麻醉機一台，副院長丁○○另主動要求
    有意參與投標廠商，須在規格表上增列附件血壓監視器及心電圖各一部，於交貨
    時，併同交付該二項附件物品乙節，業據證人邱順勝、丁○○分別於調查站中供
    述無訛（詳一０四偵卷四一頁背面、六十頁背面）。又本件採購麻醉機，雖由物
    資局採購，但仍係機關與私人間私經濟行為，該項採購案，性質上自屬民事買賣
    契約。是以，上開血壓監視器及心電圖性質，在本件買賣契約中，究屬贈品或採
    購標的？又是否屬採購契約內容之一部？須探求當事人真意，並佐以其他事實及
    證據，始能予以釐清。
  (三)經查：
  1.心電圖及血壓監視器，係開刀時輔助、監看病人生理狀況之器材，然非必與麻醉
    機之使用或採購無從分離，此據證人丁○○、陳碧鸞於偵查、原審中證述屬實（
    詳一０四偵卷一一五頁背面、原審卷四一頁）。足認心電圖及血壓監視器，非屬
    麻醉機基本配備之一，而係可與麻醉機分別採購者。
  2.又本件新營醫院委託物資局招標時，即已表明，投標廠商應報明詳細規格及型號
    ，並繳付原廠型錄各二份，以便審核，有卷附國內購辦物資委託書第(九)點、物資
    局TSB-0000-000招標單及附加條款在卷可稽（詳一０四偵卷十四頁、原審卷一一
    四、一一五頁）。惟本件採購項目規格部分，僅詳列麻醉機廠牌及功能，且功能
    項下，更就換氣控制範圍、監視表、數字監視、警示靜音紐、警示音、指示燈、
    電源及外觀項目，條列說明。較之血壓器監視器及心電圖，僅載明各一部，其餘
    即付諸闕如以觀，顯非新營醫院本次專款補助一百五十萬元之採購標的。
  3.況新營醫院僅就專款補助採購「麻醉機」登錄於固定資產表中，其餘血壓監視器
    及心電圖則未予登錄等情，已據新營醫院財產管理人員范福堂於偵查中證述無訛
    （詳一０四偵卷一一五頁），復有新營醫院八十八年十一月卅日八八署新營醫總
    字第八八三二七四號函及新營醫院固定資產增減表附卷可稽（詳原審卷六二、六
    四頁）。益證本件附件「心電圖及血壓監視器」，並非新營醫院此次專款補助一
    百五萬元之採購項目，應係屬新營醫院與冠菖公司約定之贈品。
  (四)惟查，心電圖及血壓監視器縱屬贈品，然既經新營醫院與冠菖公司雙方約定，且
    亦明白列於合約附件內容，自屬契約內容之一部，冠菖公司當負有給付血壓監視
    器之從義務，殊無疑義。被告乙○○、甲○○猶爭執心電圖及血壓監視器非屬契
    約內容云云，委無足採。
 七、【冠菖公司迄未給付系爭血壓監視器】
  (一)查證人新營醫院副院長丁○○於調查中曾供述：八十年六月廿一日，在新營醫院
    辦理麻醉機第一次驗收。我是最後到場的人，到場後，會驗人員向我報告尚有一
    項附件未交付，與合約不符，我即當場裁示俟補送附件後，再辦理驗收等語（詳
    一０四偵卷六一頁）。核與證人即護理長陳碧鸞，於調查、偵訊及本院前審中證
    述：八十年六月廿一日驗收時，冠菖公司僅送來麻醉機及心電圖各一台，並未交
    付血壓監視器，故當日未蓋章完成驗收手續，嗣八十年九月間，始蓋章通過驗收
    （詳一０四偵卷五十一頁、五三頁背面、一一五面背面、原審卷四二頁）。足認
    冠菖公司交付麻醉機時，未將血壓監視器併同交付。
  (二)南機組於八十六年九月十二日在新營醫院會勘結果，並無系爭血壓監視器，有會
    勘紀錄可稽（詳一０四偵卷四頁）。復據證人即陪同會勘新營醫院財產管理員陳
    文賢證述：會勘時有看到麻醉機及心電圖各一台，但並無血壓監視器等語，並提
    出現有血壓監視器分佈狀況表附卷可憑（詳一０四偵卷五八、五九頁）。足證直
    至八十六年九月十二日止，冠菖公司迄未將贈品血壓監視器補送至新營醫院。
  (三)然因契約互負債務者，於他方當事人未為對待給付前，得拒絕自己之給付，惟必
    須立於互為對待給付之關係，始生同時履行抗辯之問題（最高法院六十三年台上
    字第八二八號判例參照）。查本件採購標的為一百四十四萬元之麻醉機一台，至
    於贈品血壓監視器一台，價值僅約七千元，業據證人邱順勝證述無誤（詳一０四
    偵卷一０七頁背面），則血壓監視器與本件買賣麻醉機金額，顯不具對價關係，
    應非本件買賣價金對待給付之標的。是以，冠菖公司既已交付麻醉機，履行其主
    給付義務，縱其未交付血壓監視器，然揆諸前揭判例意旨，新營醫院亦無從依民
    法第二百六十四條規定，行使同時履行抗辯權，拒絕自己交付麻醉機價金之給付
    義務。況查，新營醫院在冠菖公司未交付血壓監視器下，仍予付款，是否涉及圖
    利行為，仍須就被告二人是否具有圖利犯意（理由詳如後述）等構成要件，遂一
    加以檢視，始能加以確認，要無徒以驗收付款程序之瑕疵，即遽論被告二人有圖
    利冠菖公司犯行。
  (四)至被告乙○○雖辯稱：冠菖公司於八十年六月廿一日，確已交付血壓監視器。證
    人新營醫院護理長陳碧鸞負責保管血壓監視器，或其恐因遺失，遭追究責任，而
    為不實供述云云。而證人即新營醫院副院長丁○○於偵查、本院前審及本院本次
    更(二)審程序亦改稱：驗收時，附件心電圖及血壓監視器均有送來，每一項都有點
    交，但使用單位不滿意，我才告訴他們向廠商換到滿意為止云云（詳一０四偵卷
    一０五頁背面、本院更(二)卷七一頁）。且證人邱順勝及會計主任陳寶春於偵查中
    ，亦作如是供述（詳一０四偵卷八七頁、一０五頁背面）。惟查，證人丁○○於
    調查站時，已陳明自己係最後到場，因聽聞會驗人員報告尚缺附件，故裁示俟補
    送後驗收，然並不清楚缺少何種附件等語（詳一０四偵卷六一頁背面），足見其
    未就驗收項目逐一檢視。惟其嗣後竟改稱，清楚每一項均有點交云云，前後所述
    顯有扞挌。又證人邱順勝於調查中，亦曾供稱：不清楚有無交付血壓監視器等語
    （詳一０四偵卷四一頁背面），惟事隔近四月後，反能清楚記憶，驗收時已併同
    交付心電圖及血壓監視器？此情亦與常理有悖。職是，本院認證人丁○○及陳寶
    春分屬會驗及監驗人員，未待冠菖公司交付血壓監視器，即蓋章通過驗收程序，
    顯難脫行政疏失之責，且證人丁○○、陳寶春及邱順勝，或慮及渠等所為是否涉
    及刑罰，則系爭血壓監視器，是否於驗收當日併同交付乙節，自與渠等利害攸關
    ，難期渠等立場公允、所述無偏頗之虞。故證人邱順勝、陳寶春及丁○○嗣後改
    稱：已交付血壓監視器云云，要非可信。本院認證人陳碧鸞於歷次調查、偵訊及
    本院審理中，前後所供一致，核與證人丁○○於調查中供述相符，應足採信。
 八、【被告乙○○、甲○○圖利犯意，尚無積極證據足資證明】
  (一)查被告甲○○於八十六年九月十八日、廿三日調查站二次自白，係以不正方法取
    供，不得採為證據，已如前述。故其於前揭自白中，對共犯即被告乙○○不利之
    陳述，亦有非出於任意性之危險。基於嚴格採證原則，應認被告甲○○於調查站
    ，對被告乙○○不利陳述，亦不得作為認定犯罪事實之證據，合先敘明。
  (二)又圖利罪，要必有為自己或第三人圖取不法利益之犯意，始克當之，而有無此項
    犯意，又須依證據認定之。經查：
  1.證人邱順勝於調查中，曾供稱：林永豐表示出售麻醉機的利潤，大多花在交際費
    上，至於送多少回扣給新營醫院人員，要問林永豐才知道等語（詳一０四偵卷四
    二頁）。然證人邱順勝上開供述，非但未指明「新營醫院人員」，究係何人，且
    是否確有約定回扣之實及回扣金額多寡，其亦無法供述詳情。從而，在證據力評
    價上，其供述實不足以作為認定被告二人圖利之依據。
  2.至證人林永豐於調查中曾供述：我於麻醉機採購招標前，有前往新營醫院拜訪乙○○，請他幫忙前述採購之事，並留下名片給乙○○等語（詳一０四偵卷三八頁
    背面）。然證人林永豐及被告乙○○均堅決否認有約定回扣交易，而商場交易上
    ，拜訪買方負責人以增加業績，所在多有，倘無具體事證，可認其中有違法情事
    ，尚無從僅以證人林永豐偵查中供述：「我於麻醉機採購招標前，有前往新營醫
    院拜訪乙○○，請他幫忙前述採購之事，並留下名片給乙○○」等語，即逕以此
    推測或擬制之詞，遽論被告乙○○有圖利動機及犯意。
  3.又證人新營醫院護理長陳碧鸞於調查中雖供稱：甲○○向我表示，院長乙○○交
    待要讓本案通過驗收，我認為院長既已交待，又忘了尚有血壓監視器尚未交付，
    就在驗收紀錄上蓋章云云（詳一０四偵卷五四頁）。然查，冠菖公司於八十年六
    月廿一日交付麻醉機後，新營醫院雖遲至八十年九月九日始完成驗收手續，惟驗
    收麻醉機時，丁○○曾批示：「本裝備需使用十人次以後，功能穩定，方可驗收
    付款」，業據證人丁○○於本院更(二)審程序中陳明在卷（詳本院更(二)卷七十頁）
    ，復有新營醫院購置「多功能自動麻醉機」驗收紀錄在卷可憑（詳一０四偵卷二
    六頁）。而新營醫院確係直至八十年九月五日，使用人數始達十人次，亦有多功
    能麻醉機使用清冊附卷可按（詳原審卷六三頁）。是以，新營醫院與冠菖公司既
    有約定付款條件，且於八十年九月五日條件成就之日期，亦與八十年九月九日完
    成驗收日期相近，則僅憑證人陳碧鸞上開供述，本院認尚不足以就被告二人犯行
    ，即形成有罪確信。
  (三)基上，冠菖公司未將贈品血壓監視器交付，新營醫院即予驗收付款，縱有未當，
    然尚無積極證據，足資認定被告二人確有圖利事實及犯意，自不得僅憑驗收失當
    之結果，即據以推定被告二人自始有圖利他人之故意。綜上所述，參互印證，本
    院依調查所得之證據，不足認定被告二人涉有圖利罪嫌，此外，復查無其他積極
    證據，足認被告二人涉犯右揭圖利罪嫌，被告二人就採購麻醉機部分，被訴圖利
    罪嫌既屬不能證明，自應就此部分，均為無罪諭知，以期適允。
  九原審就被告乙○○及甲○○被訴採購麻醉機圖利他人部分，均為無罪諭知。雖原
    審就系爭血壓監視器，係屬贈品，而非契約內容，依前所述，固有未洽。然被告
    所屬新營醫院就是項契約內容之贈品，既無從依民法規定主張同時履行抗辯，則
    新營醫院縱在系爭血壓監視器未交付前，而為本件採購案付款行為，亦無圖利行
    為可言，已如前述。從而檢察官上訴意旨，徒憑血壓監視器並非贈品，即遽認被
    告二人有圖利冠菖公司犯行，依前所述，要無理由。是本件檢察官上訴意旨，綜
    上所述，為無理由，應予駁回。
據上論斷，應依刑事訴訟法第三百六十八條、第三百六十九條第一項前段、第三百六
十四條、第二百九十九條第一項前段，刑法第二百十六條、第二百十三條、第五十九
條，判決如主文。
本案經檢察官李傳來到庭執行職務。
中    華    民    國      九十一      年      九      月      二十六    日
                                  臺灣高等法院臺南分院刑事第七庭
                                      審判長法官  蔡    崇    義
                                            法官  許    進    國
                            法官  董    武    全
右正本證明與原本無異。
關於行使公文書登載不實罪部分，被告乙○○如不服本判決，應於判決送達後十日內
向本院提出上訴狀，其未敘述理由者並應於提出上訴狀後十日內向本院補提理由書（
應附繕本)。
其餘被告不得上訴。
檢察官如不服本判決應於判決送達後十日內向本院提出上訴書。
                                      法院書記官  黃    全    忠
中    華    民    國      九十一      年      九      月      三十      日
附錄法條：
刑法第二百十三條：
公務員明知為不實之事項，而登載於職務上所掌之公文書，足以生損害於公眾或他人
者，處一年以上七年以下有期徒刑。
刑法第二百十六條：
行使第二百十條至第二百十五條之文書者，依偽造、變造文書或登載不實事項或使登
載不實事項之規定處斷。
